【裁判字號】    89,重訴,1500
【裁判日期】    900117
【裁判案由】    土地所有權移轉登記
【裁判全文】
臺灣臺北地方法院民事判決  八十九年度重訴字第一五○○號
    原      告    甲○○
    訴訟代理人    許文彬律師
                  盧慶南律師
    複  代理人    何佩娟律師
    被      告    乙○○      .
    訴訟代理人    凌見臣律師
右當事人間土地所有權移轉登記事件，本院判決如左：
    主    文
原告之訴駁回。
訴訟費用由原告負擔。
    事    實
甲、原告方面：
一、聲明：
    被告應將其所有坐落台北市○○區○○段二小段五九地號面積一七七平方公尺、
    同所五一三地號面積八平方公尺及同所五一三一地號面積一四平方公尺等三筆土
    地之所有權全部移轉登記予原告所指定之郭陳素春。
二、陳述：
（一）被告於八十七年六月十日將其所有坐落台北市○○區○○段二小段五○九、
        五一三、五一三之一土地，委託訴外人林正國處理產權移轉事宜，並將印鑑
        證明、所有權狀交付林正國，授與林正國代理權。林正國於八十七年六月十
        五日以被告名義原告簽訂系爭土地之買賣契約書，約定移轉登記予原告指定
        之第三人。被告依代理之規定，自負移買賣標的物予原告之義務。又原告於
        與林正國下式簽約前即已論及系爭土地之買賣，林正國於八十六年十二月三
        十一日至八十七年六月六日陸續向原告收取訂金，約定於訂約後轉為價金之
        一部分。原告未免土地買賣不成或有其他糾紛，要求林正國簽發同額之本票
        以代收據，原告已付林正國三百四十五萬八千，並代繳地價稅七百七十萬零
        六十元，已給付全部價金，爰依買賣之法律關係，請求被告移系爭不動產。
（二）對被告抗辯所為之陳述：
  １、本件原告前執與林正國間所訂之買賣契約，主張被告為系動產之信託登記人，
      其地位與出賣人相同，為此依據民法第二九四條第一項前段債權讓與之規定訴
      請被告將土地所有權移轉登記與原告指定之第三人郭陳素春，經判決敗訴確定
      ；雖於台灣高等法院八十九年重上字第一０七號審理中，原告為訴之變更主張
      ：訴外人林正國代理被告與原告就系爭土地訂立土地買賣所有權移轉契約書，
      將系爭土地售與原告，為此依據履行移轉物權契約之法律關係訴請被告應將土
      地所有權移轉登記與原告指定之第三人郭陳素春，案經台灣高等法院認原告係
      屬變更訴訟標的之法律關係，與第一審請求之基礎事實並不相同，且有礙被告
      之防禦及訴訟之終結，依民事訴訟法第四四六條第一項規定，須經他造同意，
      被告已表示不同意原告為訴之變更，因認此部分訴之變更為不合法，將變更之
      訴駁回。是本件本件之訴與前案兩者之請求基礎事實並不相同，兩者之法律關
      係亦即訴訟標的亦非同一，不得謂為同一之訴，並無既判力。
  ２、林正國雖與原告簽約，讓與土地權利，然因土地登記名義人為被告，原告對於
      所有權人為何人仍有疑慮，因此林正國提出被告之委託書，印鑑證明及系爭土
      地之所有權狀正本，稱就算非土地所有權人，被告亦已全權委託處理土地產權
      移轉，因而於八十七年六月十五日以被告名義與原告簽訂系爭買賣契約書，被
      告自應負授權人責任。
  ３、林正國曾於八十七年六月十五日簽約將系爭土地售與原告，出賣人對於出賣之
      標的物，不以有處分權為必要，因之林正國所簽訂之土地買賣契約並非無效，
      ；抑有進者，被告授權林正國與原告成立移轉物權之物權契約，並將委託書、
      印鑑證明書、土地所有權狀等交付予林正國，林正國與原告簽訂系爭不動產買
      賣契約書，並代理被告與原告成立土地買賣所有權移轉契約書，因此該份原告
      與林正國簽訂之不動產買賣契約及林正國代理被告與原告成立之土地買賣所有
      權移轉契約書，合法有效。微論被告出具委託書委託訴外人林正國辦理系爭土
      地產權移轉事宜，確有授與代理權之事實，為有權代理。退步言之，由自己之
      行為表示以代理權授與他人，或知他人表示為其代理人而不為反對之表示者，
      對於第三人應負授權人之責任，民法第一六九條定有明文。此法條係為保護代
      理交易之安全起見，有使本人負相當責任之必要而設，被告既已將蓋妥印鑑章
      之委託書、印鑑證明、土地登記申請書、土地買賣所有權移轉契約書及土地所
      有權狀正本等證件交由訴外人林正國，顯係由自己之行為表示以代理權授與他
      人，自應負授權人責任。被告對於移轉登記契約書、委託書、印鑑證明及土地
      登記申請書上其印文之真正，均不爭執。亦難謂無表見之事實，被告縱否認有
      授權林正國出賣系爭土地，亦應負表見代理授權人之責任。
  ４、被告雖辯稱其未授權林正國出賣系爭土地，卷附之委託書係事後偽製云云。不
      但未舉證以實其說，且顯與經驗法則不符，自非可採。從而，本件原告主張依
      據兩造合意成立之，移轉物權之物權契約，即土地買賣所有權移轉契約書而請
      求被告履行移轉不動產所有權之物權契約，應屬合法有據；況原證一、四及被
      證七之字跡及印文位置均不相同，根本非同一文件，被告辯稱係原告偽填，並
      無可採；又被告曾於八十七年六月九日謊報所有權狀遺失並聲請補發，原告為
      免權益受損，對被告提起刑事告訴，另於八十七年七月聲請假處分，被告嗣獲
      不起訴處分，係因未遂不成犯罪，並非聲請補發有理不成罪。
  ５、買賣契約為債權契約與移轉所有權為物權契約不同，本件原告並非依據買賣契
      約之債權契約為本件請求，而係依據移轉所有權之物權契約為請求，因此應僅
      就該八十七年六月十五日之土地買賣所有權移轉契約書，是否生效而為審認，
      至於被告所抗辯訴外人林正國不是系爭土地之真正所有權人及林正國為無權處
      分權暨買賣價金並未付訖等項，因與本案爭點無涉。
三、證據：
    提出委託書、印鑑證明、土地所有權狀、買賣契約書、本票、財務罰款繳款書、
    空白委託書、異議聲請書、補正異議理由及聲請狀、告訴狀、不起訴處分書、筆
    錄、答辯狀、台灣高等法院八十九年重上字第一○七號判決及裁定、信託契約書
    、不動產買賣契約書本院八十二年簡上字第五十八號判決書。
乙、被告方面：
一、聲明：駁回原告之訴。
二、陳述：
（一）本件原告自始即認系爭土地所有權為林正國所有，被告僅為信託登記名義人，
      並與林正國簽訂買賣契約，原告與被告間就系爭土地並無任何買賣合意存在，
      渠再主張被告曾於八十七年六月十五日以所有權人之身分授權林正國出賣系爭
      土地，顯與事實相悖，被告未曾授權林正國出賣系爭土地：
  １、原告於八十七年二月二十五日即與林正國就系爭土地簽立權利讓渡契約書，該
      契約書第一條明載：甲方（即林正國）將坐落台北市○○區○○段二小段第五
      ○九、五一三、五一三之一地號土地三筆（目前信託登記在乙○○名下）全部
      所有權利讓渡與乙方（即原告）。是原告於八十七年二月二十五日即認系爭土
      地為林正國所有，並知被告為信託登記名義人，而非所有權人，並自林正國受
      讓系爭土地之權利，原告焉有可能再於同年六月十五日認被告為所有權人，並
      授權林正國出賣系爭土地，而與被告簽立買賣契約。
  ２、原告於八十七年六月十五日又與被告就系爭土地簽立被證二號之土地買賣契約
      書，其中第一條買賣標的現況「第（二）項明載：甲方（即原告）向乙方（即
      林正國）購買前述三筆土地之所有權全部，該不動產目前信託登記於乙○○名
      下。乙方應負責配合甲方辦理所有權移轉登記」，再次確認林正國為所有權人
      ，被告為信託登記名義人，渠等並於該契約書第二條明訂買賣價款為五千萬元
      ，並於第三條詳為約定付款方式及移轉登記事宜，是原告焉有可能於同日再認
      被告為系爭土地之所有權人，並認被告授權林正國與其簽訂原證四號之公契，
      並就價金為完全不同之約定（價金為八百八十六萬六千一百元）。
  ３、另原告於另八十八年重訴字第一○五○號不動產所有權移轉登記事件起訴主張
      系爭土地係林正國所有，於八十七年六月十五日出賣給甲○○，而林正國於八
      十一年一月三十日信託登記予被告乙○○，被告為出賣人林正國之信託登記人
      ；另原告又於八十七年六月二十九日告訴被告偽造文書，渠於告訴狀中指稱告
      訴人已於八十七年六月十五日已向林正國承買上開土地，被告若偽造得逞，告
      訴人將成被害人‧‧‧均有公信力鐵証證明系爭土地確為林正國所有，並於原
      證十二號緊急聲請狀詳述系爭土地如何信託登記予被告，林正國如何為真正所
      有權人，是本件果若如原告主張，被告曾於八十七年六月十日授權林正國出賣
      系爭土地，並於六月十五日簽訂移轉契約書，原告焉有可能於二星期後即主張
      渠係與林正國簽訂買賣契約，並主張被告僅為信託登記名義人而對被告提出刑
      事告訴，又於八十八年四月十三日鈞院八十八年重訴字第一○五○號不動產所
      有權移轉登記事件起訴狀中再為相同之主張，足見原告確係與林正國簽訂買賣
      契約，並知悉林正國為所有權人及出賣人。
  ４、又林正國於八十七年六月二十四日，六月二十七日、六月三十日三度於原證八
      至十號中一再主張渠為真正所有權人，被告為信託登記名義人，原告並於八十
      九年十一月十五日準備書狀自認﹂乙○○於八十七年六月九日向松山地政事務
      所謊報權狀遺失而申請補發時，林正國還於八十七年六月二十四日、二十七日
      、三十日向該所聲明異議，並請原告以買受人身分於八十七年六月二十九日向
      台北地檢署提出告訴，又經林正國告以該農地自八十年一月三十日信託登記予
      乙○○名下，是原告於八十七年六月十五日與林正國簽訂買賣契約時，乃以林
      正國為真正所有權人並為出賣人，並視被告為信託登記名義人，根本就無以被
      告為出賣人之意思存在，更遑論視林正國為被告之代理人，是原告主張被告授
      權出賣系爭土地，顯與事實相違。
  ５、末查，被告於八十七年六月九日即因不知所有權狀所在，而申報遺失，嗣因林
      立民於八十七年七月六日提出權狀正本，被告方予撤回，是原告主張林正國曾
      交付權狀正本，乃與事實相違，且果若被告確於八十七年六月十日授權林正國
      出賣系爭土地，被告焉有可能於前一日即申報權狀遺失，足見原證一號委託書
      為事後偽製，乃屬無疑。
（二）民法第一百六十九條表見代理之適用，仍以第三人係誤認本人曾授有代理權為
      前提，本件原告自始即以林正國為出賣人，並未誤認被告為本人（即出賣人）
      ，或誤認被告曾授權林正國（即代理人），是原告主張本件有表見代理之適用
      ，乃無理由。
（三）另查，原告所提原證一號委託書，其所載受託人林正國並未親自簽名，其印章
      被告否認其真正，是本件原告就林正國確係受託之事實自應負舉證責任，原告
      既無法證明林正國確係受託人，其主張原證四號買賣所有權移轉契約書為林正
      國代理所為，乃無理由。再者，徵諸前述，林正國一再主張渠為真正所有權人
      ，被告為信託登記名義人，林正國焉有可能於同日再以代理人自居而出賣系爭
      土地，且證物一委託書其空白處均係事後刻印加蓋，而「產權移轉甲○○」更
      係刻印加蓋，而非與其他文字一樣係一體繕打，足見該委託書係事後偽製，乃
      無疑義。另委託書、土地買賣所有權移轉契約書係事後偽填：
  １、原告所提之原證一號委託書日期為八十七年六月十日，原證四號契約書日期為
      八十七年六月十五日，惟查斯時原證一號原證四號均為空白，並未為任何記載
      ，此徵諸第三人林立民於台灣台北地方法院八十七年訴字一一一○號塗銷抵押
      權登記事件所提答辯二狀第三項主張「林正國嗣因積欠被告債務，而將其抵押
      權連同債權讓與被告（即林立民），因之，一方面變更抵押權人為被告，另一
      方面亦將原告（即乙○○）已蓋妥之所有權移轉登記原本（含印鑑證明）及所
      有權狀正本交付被告，現由被告持有此等文件原本或正本」，及林立民於該次
      書狀所提被證八號與林正國於八十七年九月二十九日所立之協議書第二項「甲
      方（即林正國）前已將廖家和已蓋用印鑑之所有權移轉契約書、委託書、土地
      增值稅申報書、印鑑證明、身分證影本、土地所有權狀交付乙方（即林立民）
      保管」，及林立民於該次書狀所提出之被證九號之空白所有權移轉登記文件（
      含契約書、委託書、土地增值稅申報書、身分證影本、印鑑證明），被證十號
      所有權狀，即明原告所提原證一號委託書、原證四號契約書於八十七年九月二
      十九日尚為空白，且原證二號印鑑證明、原證三號所有權狀正本均由林立民持
      有中，原告竟主張被告於八十七年六月十日、十五日即已授權林正國，並與其
      簽立契約，並無足採。
  ２、原告另案八十八年重訴字一○五○號請求移轉登記土地所有權事件，於八十八
      年十二月二十一日言詞辯論時，即自承原證一號之委託書為空白（法官問﹂為
      何有廖家和空白的委託書，原告答﹂林正國給我的），原告竟主張原證一號之
      委託書為被告所出具，顯與事實有悖。
  ３、再者，被告曾於八十七年六月十一日申報所有權狀遺失，斯時林立民即於八十
      七年七月六日檢附所有權狀正本聲明異議，益明原告主張斯時渠已取得所有權
      狀正本，不足採信
  ４、本件被告從未授權林正國出賣系爭土地，果若原告於八十七年六月十五日已取
      得上開文件資料，即可逕自辦理移轉登記，根本無庸提起八十八年重訴字一○
      五○號請求移轉登記事件，本件原告事後偽造前開證物，並於該次原審判決敗
      訴後猶持偽造文件意圖辦理過戶。
（四）退而言之，縱認被告確係出賣系爭土地予原告，惟原告並未就給付價金五千萬
      元之事實舉證，原告所提給付之本票，被告否認其真正。被告就此主張同時履
      行抗辯權。另前開移轉契約書並無移轉登記予第三人之約定，原告請求移轉登
      記予第三人，亦無理由。
三、證據：
    提出本院八十七年重訴字第一一一○號、八十八年重訴字第一○五○號判決書、
    買賣契約書、協議書、空白委託書、地政事務所函、權利讓渡契約書、起訴狀。
    理    由
甲、程序方面：
    按訴訟標的於確定之終局判決中經裁判者，除法律別有規定外，當事人不得就該
    法律關係，更行起訴，民事訴訟法第四百條第一項定有明文。又確定判決以程序
    上之理由駁回原告之訴，並未就訴訟標的之法律關係予以裁判者，無修正前民事
    訴訟法第三百九十九條第一項之既判力。最高法院二十七年上字第一○六八號判
    例參照。
    查原告前以系爭土地係林正國信託被告名下，林正國將系爭土地出售原告，因林
    正國已死亡，被告為受託人，應繼受林正國移轉系爭土地予原告指定第三人之義
    務；嗣於上訴中變更訴訟標的為被告授權林正國出售系爭土地，而請求被告負出
    賣人之義務，因被告不同意原告訴之變更，故其變更之訴為台灣高等法院駁回，
    此分別有本院八十八年重訴字第一○五○號、台灣高等法院八十九年重上字第一
    ○七號判決書及裁定書可參。是原告變更之訴既經以程序之理由駁回，對於訴訟
    標的之法律關係未為實體之裁判，並無既判力，被告辯稱原告就已確定之判決重
    行起訴，違反一事不再理原則，並無可採。
乙、實體方面：
一、兩造爭執之要旨：
    原告起訴主張：被告於八十七年六月十日授權林正國辦理其所有坐落台北市○○
    區○○段二小段五○九、五一三、五一三之一土地產權移轉事宜，並交付印鑑證
    明、所有權狀。林正國於同年月十五日以被告名義將系爭土地出賣予原告，買賣
    價金為八百八十六萬六千一百元，並約定被告應將系爭土地之有權移轉登記予原
    告指定之第三人郭陳素春等語。原告支付價金三百四十五萬八千元，並代繳系爭
    土地地價稅及罰款計七百七十萬零六十元，已給付全部價金，爰依買賣之法律關
    係，請求被告移系爭不動產予郭陳素春。被告則以：被告並未授權林正國出售系
    爭土地，原告係向林正國購買系爭土地；而委託書乃原告偽造，與被告無關；又
    縱認系爭買賣契約效力及於被告，原告亦未給付價金，被告於原告給付價金前，
    自得行使同時履行抗辯權，拒絕給付等語，資為抗辯。
二、得心證之理由：
    原告主張被告授權林正國辦理系爭土地之產權移轉，林正國以被告名義將系爭土
    地出售予原告之事實，固據提出委託書、買賣契約書為證，但為被告所否認，並
    以前開情詞置辯。經查：
    （一）原告前以系爭土地係林正國所有，信託登記被告名下，林正國於八十七年
          六月十五日將系爭土地出售予原告之事實，有本院八十八年重訴字第一○
          五○號判決書在卷可參；且原告與林正國簽訂之買賣契約書第一條明載，
          甲方（即原告）向乙方（即林正國）購買前述三筆土地所有權全部，該不
          動產目前信託登記在乙○○名下之事實，亦有原告所不爭之買賣契約書在
          卷足憑；而原告與林正國簽訂系爭買賣契約前即八十七年二月二十五日簽
          立權利讓渡契約書一載明系爭土地目前信託登記被告名下，亦有原告所不
          爭之權利讓渡書可證，則被告辯稱原告與林正國簽訂不動產買賣契約書，
          買受系爭土地時，已確知系爭土地為林正國所有，被告僅為受託人，並非
          無據。
    （二）原告雖另主張因土地登記名義人為被告，對於所有權人為何人仍有疑慮，
          經林正國提出被告之委託書，印鑑證明及系爭土地之所有權狀正本，稱就
          算非土地所有權人，被告亦已全權委託處理土地產權移轉，因而於同日以
          被告名義簽訂系爭買賣契約書。然原告既僅係因登記名義人不同而生疑慮
          ，而依林正國提出之委託書、印鑑證明及土地所有權狀，由林正國以被告
          名義另行簽訂買賣契約書。衡之常情，兩者之買賣契約除出賣人不同外，
          其有關之買賣條件，應屬相同。惟原告與林正國約定系爭不動產之買賣價
          金為五千萬元，而與被告簽訂之買賣價金則為八百八十六萬六千一百元，
          兩者價錢相差達五倍之多，有買賣契約書可參；而原告提出之委託書上載
          委託林正國代為辦理產權移轉甲○○，然被告否認委託書之真正，原告復
          未能舉證以實；而系爭委託書上產權移轉甲○○字樣，與委託書上其他繕
          打字體不同。則被告辯稱林正國未另以與被告名義與原告簽訂系爭買賣契
          約書，非無可採。
    （三）如前所述，原告既自始即認定林正國為系爭土地之所有權人，未於與林正
          國簽訂買賣契約同時，另由林正國以被告名義與原告簽訂系爭買賣契約書
          ，無誤信被告授與林正國代理權之可能，則主張被告應負表見代理責任，
          亦無可採。
三、本件事證已臻明確，兩造其餘攻擊、防禦方法，於判決結果不生影響，毋庸一一
    論述，附此敘明。
四、結論：
    原告之訴為無理由，依民事訴訟法第七十八條，判決如主文。
中      華      民      國    九十      年      一      月     十七     日
                                      民事第六庭法      官  吳素勤
右為正本係照原本作成
如對本判決上訴，須於判決送達後廿日內向本院提出上訴狀
中      華      民      國    九十      年      一      月     十九     日
                                                法院書記官  柯金珠


司法院資訊處製作；財團法人民間司法改革基金會備份。
